【裁判字號】    92,訴,106
【裁判日期】    920731
【裁判案由】    強盜等
【裁判全文】
臺灣臺中地方法院刑事判決                          九十二年度訴字第一六號
    公  訴  人  臺灣臺中地方法院檢察署檢察官
    被      告  寅○○
    選任辯護人  蕭文濱律師
右列被告因強盜等案件，經檢察官提起公訴（八十九年度偵字第二０四八號），本院
判決如左：
    主  文
寅○○無罪。
    理  由
一、公訴意旨略以：寅○○和另一名不詳姓名年籍之成年男子基於強盜之概括犯意聯
    絡，先於民國（下同）八十八年十二月二十三日凌晨五時三十分許，在臺中市○○路與育德路口處，由寅○○及該成年男子各持用類似手槍一把（均未扣案），
    侵入癸○○所駕駛之計程車右前座及後座後，由寅○○以該類似手槍抵住癸○○
    右腰際，並喝令「我在跑路中，錢拿出來」等語，而另一成年男子則持類似手槍
    一把在後座把風之方式，使癸○○不能抗拒，而強取癸○○所有之現金新臺幣（
    下同）二千六百元，得手後，即下車駕駛車牌號碼不詳之自小客車逃逸。寅○○
    復與另一名不詳姓名年籍之成年男子，再承前概括犯意聯絡，於八十九年一月二
    日二十三時許，在臺中市○○路二○二號僑光商專附近，由寅○○持用有無殺傷
    力不明類似手槍一把（未扣案）侵入卯○○所駕駛之計程車右前座，即以該類似
    手槍抵住卯○○大腿，並喝令其不要動等語，再由另一成年男子侵入卯○○所駕
    駛之計程車後座把風，使卯○○不能抗拒，而強取卯○○所有之計程車鑰匙、行
    動電話一具、現金五千元、臺新銀行信用卡、泛亞銀行信用卡、駕照、身分證各
    一張，得手後，即下車騎乘未懸掛車牌之機車逃逸。嗣於八十九年一月二十二日
    凌晨零時三十分許，警方於屋外盤查寅○○，經寅○○同意而帶警至臺中市○○
    街六十之六號二樓之三取得證件供警查證身分，而在屋內茶几處扣得卯○○之身
    分證正本、摩托羅拉行動電話（序號000000000000000號）一支
    （均已發還卯○○），及戶名許喬茹之郵政存簿儲金簿一本、乙○○身分證正本
    一張、何先雄、己○○（相片已遭變造）、壬○○（相片已遭變造）三人之身分
    證影本各一張、辛○○之中華商銀存摺及金融卡各一張、戊○○之郵局金融卡一
    張、辛○○印章一顆、甲○○印章三顆、已變造之甲○○身分證（其上為丑○○
    相片）、已變造之蕭佩方身分證（其上為丑○○相片）、已遭變造之辛○○身分
    證（其上為庚○○相片）各一張及已變造之丙○○重型機車駕照（其上為庚○○
    相片）一張等物，並查獲通緝中之庚○○，始查悉上情。因認被告寅○○涉犯刑
    法第三百二十八條第一項之強盜罪嫌云云。
二、按犯罪事實應依證據認定之，無證據不得推定其犯罪事實。又不能證明被告犯罪
    者，應諭知無罪之判決，刑事訴訟法第一百五十四條、第三百零一條第一項定有
    明文。又認定不利於被告之事實，須依積極證據，苟積極證據不足為不利於被告
    事實之認定時，即應為有利於被告之認定，更不必有何有利之證據，最高法院三
    十年上字第八一六號著有判例。再所謂「積極證據足以為不利被告事實之認定」
    ，係指據為刑事訴訟法上證明之全盤證據資料，無論其為直接證據或間接證據，
    在客觀上均須達於通常一般之人均不致於有所懷疑，而得確信其為真實之程度，
    始得據為有罪之認定，若其關於被告是否犯罪之證明未能達此程度，而有合理性
    懷疑之存在，致使無從形成有罪之確信，根據「罪證有疑，利於被告」之證據法
    則，即不得遽為不利於被告之認定，此觀諸最高法院七十六年台上字第四九八六
    號判例意旨自明。又按事實之認定，應憑證據，如未能發現相當證據或證據不足
    以証明，自不能以推測或擬制之方法，以為裁判之基礎，最高法院四十年台上字
    第八六號判例均著有明文。
三、公訴人認被告寅○○涉犯強盜罪嫌，無非以被害人卯○○、癸○○之指證及證人
    庚○○之證述為其論據。訊據被告寅○○堅決否認右揭強盜犯行，辯稱：這兩件
    我都沒有做；臺中市○○街六十之六號二樓之三不是我的住處，那是庚○○的住
    處，查獲之卯○○所有的身分證我不知道是如何來的等語。經查：
（一）證人即卯○○確實於警訊時及偵查中指認被告寅○○係強盜之歹徒，其於警偵
      訊中一再證稱：八十九年一月二日晚上十一時許，在臺中市○○路二○二號僑
      光商專附近被二名歹徒持槍，搶走計程車鑰匙、行動電話一具、現金五千元、
      臺新銀行信用卡、泛亞銀行信用卡、駕照、身分證各一張，當時其中一名歹徒
      持手槍一把進入我所駕駛之計程車右前座，並持該槍抵住我的大腿，另一名歹
      徒進入我所駕駛之計程車後座，他們二人雖有載口罩，我很確定寅○○就是當
      天持槍抵住我的大腿的人，因當天是持槍的人進入我所駕駛之計程車下手搶走
      我身上財物的人，所以我確定寅○○就是持槍抵住我的大腿，並下手行搶的人
      等語在卷（八十九年一月二十二日警卷第十頁反面、八十九年二月十一日偵卷
      第三七頁），後於偵訊亦證稱：在警局有指認，我確認那個人的眼神就是比較
      年輕那個人（指寅○○）等語（偵卷第八四頁反面），惟就上開警局指認，證
      人卯○○於本院亦證稱：在少年隊指認時，我當時的印象，我認其中一個很像
      搶我的那位前座的人。只是很像而已，我當時沒有辦法確認等語（本院卷第二
      一八頁），是證人卯○○雖於警偵訊曾指認被告寅○○係持槍強盜之人，然其
      亦無法確認，只是認為「很像」。再查，證人卯○○於遭強盜之案發時間為冬
      季深夜二十三時許，現場光線很暗等情，亦據證人卯○○證稱：當時車子裡面
      很暗，外面也很暗，那裡全部沒有路燈。當時沒有辦法直視搶我的人，只是偷
      瞄，我都嚇死了。也沒有注視搶我的人，只是餘眼看到等語在卷（本院卷第二
      一八、二一九頁），依當時歹徒頭戴口罩，已難辨識臉部長相，且當時光線甚
      暗，卯○○復無法直視強盜之歹徒，僅以餘眼看到之情況下，則卯○○憑遇害
      瞬間之記憶，於警偵訊指認被告為強盜之歹徒，該指認是否能擔保確實無誤，
      實有疑義。又查，證人卯○○至警局進行指認之前，警方業已告知卯○○，有
      搜到卯○○的東西，亦據證人卯○○陳明：警察打電話給我，我太太接的，說
      找到我被搶的東西，請我去指認。到了少年隊，警察有告訴我，說有搜到我的
      東西等語在卷（本院卷第二一七頁），且該次卯○○進行指認之際，其指認方
      式，係就被告寅○○及證人庚○○二人未戴口罩之情形進行指認，亦據證人警
      員張又升證稱：當場卯○○指認，並未提到寅○○戴口罩的樣子，也沒有讓卯
      ○○指認寅○○的聲音等語（偵卷第九一頁），證人卯○○亦供稱：警察沒有
      叫該男子講話供我指認，當時是隔著玻璃指認等語（偵卷第八五頁），是警方
      既未提供被告戴口罩之外貌，亦未提供被告聲音給卯○○指認，甚且先行告知
      卯○○，已查到卯○○遭搶物品，是卯○○主觀上是否已受影響，亦有可疑，
      上開指認程序既非無瑕疵可指，被害人卯○○之指證已難擔保確實無誤。
（二）次查，本件警方於八十九年一月二十二日凌晨零時三十分許，至臺中市○○街
      六十之六號二樓之三，當場查獲扣得卯○○之身分證及摩托羅拉行動電話等情
      ，亦有扣押筆錄可佐，而查扣上開物品之地點，並非被告寅○○之租住處，而
      係被告寅○○之姊丑○○及證人庚○○同居之處，亦據證人庚○○證述在卷，
      但證人庚○○就上開卯○○之身分證及手機之來源，於警訊、偵訊及本院先後
      供述不一，其先於警訊供稱：卯○○的身分證正本及摩托羅拉行動電話一支，
      我不知道為何會在我的住處；摩托羅拉行動電話話機一支，係寅○○約兩天前
      拿到我住處云云（警卷第四、五頁），後亦供稱：不知卯○○身分證來源，但
      話機是寅○○使用的云云（警卷第四二頁），於偵訊則供稱：卯○○的身分證
      是「小林」拿過來，準備要變造的云云（偵卷第三七頁），於本院囑託花蓮地
      方法院訊問時亦證稱：查獲時有無行動電話我忘記了。我於警訊中說這個電話
      是寅○○拿來的，我的真意是我有曾經看過寅○○有使用過摩托羅拉可以折起
      來的話機，但我怎麼有辦法確定，當時看到的話機就是扣案的摩托羅拉手機云
      云（本院卷第七十頁），於本院訊問時亦證稱：寅○○沒有放置他人的身分證
      在我租處；查獲的卯○○身分證是小林拿給我的，是在查獲之前拿來的；查獲
      手機也是小林拿來的等語（九十二年六月三十日本院訊問），依證人庚○○之
      證詞，其對卯○○身分證之來源雖前後供述不一，但從未證稱卯○○之身分證
      是被告寅○○所持有或與被告寅○○有關，且證人庚○○對查獲之卯○○所有
      之摩托羅拉手機究係何人所有，先稱是被告寅○○所使用云云，後又稱是小林
      拿來的云云，前後所述不一，已難認卯○○之身分證及手機確係被告寅○○所
      持有；再查，證人丑○○於警訊亦證稱：扣押物品一至九項（指含第二項卯○○身分證正本）證件是小林拿給我男朋友庚○○的。摩托羅拉手機是我男朋友
      庚○○在使用的等語（警卷第九頁），另被告寅○○於警訊即供稱：卯○○的
      身分證及摩托羅拉行動電話手機是庚○○所持有；因我見過庚○○使用該手機
      ，所以確認是他持有等語（警卷第七頁反面），互核相符，均指證卯○○之身
      分證及手機係被告庚○○所持有，而證人丑○○係被告寅○○之親胞姊，與證
      人庚○○則為同居男友，丑○○於查獲時懷有身孕，該胎兒之生父為庚○○，
      亦據證人庚○○陳明在卷，衡情丑○○與庚○○之關係匪淺，並非僅為男女朋
      友，其自無為維護寅○○而設詞誣陷庚○○之必要，是被告寅○○辯稱卯○○
      之身分證及手機非其持有等語，並非無據。又查，本件查獲卯○○之身分證及
      摩托羅拉手機之確切地點，係在上安街查獲地點之室內茶几上，亦據證人即查
      獲警員丁○○證稱：我記得進去茶几上有摩托羅拉行動電話，另外茶几上的面
      紙盒有一些證件，卯○○的身分證在何處查獲我不記得，應該是在盒子裡面等
      語（本院卷第一六一頁），另證人即查獲警員子○○亦證稱：對扣案之摩托羅
      拉行動電話及卯○○身分證係於何處起獲沒有印象等語（本院卷第一五一頁）
      ，而警方僅於扣押筆錄內載明係在上安街之查獲地點所查獲，並未詳細載明係
      於上安街地點內何處查獲，復無現場查獲相片可知卯○○之身分證與摩托羅拉
      手機是否係與其他庚○○所持有之遭變造之身分證等證件所一併查獲，或係於
      寅○○之使用衣物內所查獲，是既無其他積極證據證明查獲之卯○○身分證及
      摩托羅拉手機確係被告寅○○所持有，自難僅憑證人庚○○前後不一之瑕疵證
      詞，推認卯○○之手機係被告寅○○所持有，而認被告寅○○係強盜卯○○財
      物之人。
（三）另證人即被害人癸○○於警訊亦證稱：「我是友愛車行的計程車司機，八十八
      年十二月二十三日凌晨五時三十分，友愛無線計程車無線電呼叫我前往臺中市
      ○○路與育德路口載客，當我到達指定處所停車等客人時，突然有二名歹徒手
      中各持一把手槍，衝進我所駕駛的計程車內，一名坐在右前座，另名坐在右後
      座，右前座的歹徒持手槍抵住我的右腰際，以臺語喝令我：我在跑路中，錢拿
      出來。我回話說同樣是甘苦人，你們不要這樣。右後座歹徒持槍從我的右後腦
      重重敲打，並操臺語口音說「別囉嗦」，我只好將身上所有的錢共二千六百元
      拿給他們，二名歹徒強盜後，立即下車駕駛一輛深色之自小客車離開，因天色
      很暗，所以無法看到車牌號碼。這兩名歹徒長相瘦高身高約一七五公分，右前
      座的歹徒穿白色外套，臉部戴口罩，右後座的歹徒穿著連帽的外套，並將帽子
      戴上，左手抓住衣領遮住嘴，因天色很暗，看不出歹徒手持的手槍是真的或假
      的。經我從照片指認，並分別用手遮住六張照片（警方摻雜提供六張照片）的
      嘴部，可以確定寅○○就是坐在右前座戴口罩的歹徒，庚○○是坐在右後座戴
      帽子的歹徒」等語在卷（八十九年一月二十五日警卷第六五頁），惟查，依被
      害人癸○○之警訊證詞，其於遭強盜之際，兩名歹徒一位戴口罩，一位戴帽子
      ，並以衣領遮住嘴，又其遭強盜時間，係冬季凌晨五時三十分許，天色昏暗，
      是被害人癸○○能否確實清晰辨識歹徒面貌已有可疑，再參以被害人癸○○之
      指認方式，係以相片指認，而警方並未提出所摻雜供指認之六張照片附卷供本
      院詳參，是該相片是否清晰，足供辨識，均無從得知。則本件既非以被告本人
      戴口罩供癸○○指認，甚且未使癸○○聽聞被告之聲音供癸○○指認，是癸○○之警訊指認證詞已有重大瑕疵，再經本院多次傳訊拘提，證人癸○○均未到
      庭，自難依癸○○上揭有瑕疵之警訊證詞，遽即為被告犯有本件強盜犯行之認
      定。
（四）綜上所述，證人卯○○、癸○○之指認及證人庚○○於警偵訊指證卯○○之手
      機係被告所使用之證詞，既有重大瑕疵可指，其為訴訟上之證明，自均未達於
      通常之一般人均不致有所懷疑，而得確信被告確有為本件強盜犯行之程度，是
      本院對被告是否確為持槍強盜之歹徒仍存有合理懷疑，而無從形成有罪之確信
      ，此外，復無證據證明被告寅○○涉有強盜犯行，本件證據不足證明，爰依法
      為無罪之諭知。
據上論斷，應依刑事訴訟法第三百零一條第一項，判決如主文。
中      華      民      國    九十二  年      七      月    三十一    日
                                    臺灣臺中地方法院刑事第四庭
                                        法  官    黃  家  慧
右正本證明與原本無異。
如不服本判決，應於送達後十日內向本院提出上訴狀(須附繕本)，上訴於臺灣高等
法院臺中分院。
                                        書記官
中      華      民      國    九十二  年      八      月      四      日


司法院資訊處製作；財團法人民間司法改革基金會備份。
